---
title: "Praktikum 2 Regresi Data Pharma Sales tahun 2014-2019"
author: "Aida Darajati"
date: "2023-09-05"
output: html_document
---

## Pemanggilan *Packages*

```{r}
library(dplyr)
library(TTR)
library(forecast)
library(lmtest) #digunakan untuk uji formal pendeteksian autokorelasi
library(orcutt) #untuk membuat model regresi Cochrane-Orcutt
library(HoRM) #untuk membuat model regresi Hildreth-Lu
```

# Impor Data

Data yang digunakan adalah data Pharma Sales tahun 2014-2019.

```{r}
#install.packages("rio") #install jika belum ada
library(rio)
datapharma <- import("https://raw.githubusercontent.com/aidara11/mpdw/main/Pertemuan%202/salesmonthly.csv")
```

## Eksplorasi Data

```{r}
View(datapharma)    #melihat data
str(datapharma)     #struktur data
dim(datapharma)     #dimensi data
```

### Menamakan Peubah

```{r}
y <- datapharma[,9]
x1 <- datapharma[,2]
x2 <- datapharma[,3]
x3 <- datapharma[,4]
x4 <- datapharma[,5]

data <- cbind(y, x1, x2, x3, x4)
data <- as.data.frame(data)
```

### Ringkasan data peubah respon

```{r}
summary(y)
```

### Histogram

```{r}
# Peubah Respon dan Peubah Penjelas

library(ggplot2)
ggplot(data, aes(x=y)) + 
  geom_histogram(fill="purple", bins=15, color='black', alpha=0.7) +
    ggtitle("Sebaran Data Peubah y") + #Title
  theme(plot.title = element_text(hjust = 0.5)) + #Title Position +
  ylab("Frekuensi")+xlab("Penjualan Obat R06")

ggplot(data, aes(x=x1)) + 
  geom_histogram(fill="purple", bins=15, color='black', alpha=0.7) +
    ggtitle("Sebaran Data Peubah x1") + #Title
  theme(plot.title = element_text(hjust = 0.5)) + #Title Position +
  ylab("Frekuensi")+xlab("Penjualan Obat M01AB")

ggplot(data, aes(x=x2)) + 
  geom_histogram(fill="purple", bins=15, color='black', alpha=0.7) +
    ggtitle("Sebaran Data Peubah x2") + #Title
  theme(plot.title = element_text(hjust = 0.5)) + #Title Position +
  ylab("Frekuensi")+xlab("Penjualan Obat M01AE")

ggplot(data, aes(x=x3)) + 
  geom_histogram(fill="purple", bins=15, color='black', alpha=0.7) +
    ggtitle("Sebaran Data Peubah x3") + #Title
  theme(plot.title = element_text(hjust = 0.5)) + #Title Position +
  ylab("Frekuensi")+xlab("Penjualan Obat N02BA")

ggplot(data, aes(x=x4)) + 
  geom_histogram(fill="purple", bins=15, color='black', alpha=0.7) +
    ggtitle("Sebaran Data Peubah x4") + #Title
  theme(plot.title = element_text(hjust = 0.5)) + #Title Position +
  ylab("Frekuensi")+xlab("Penjualan Obat N02BE")
```

### Matriks Korelasi

```{r}
library(ggplot2)
library(GGally)

sample_data <- data.frame(y, x1, x2, x3, x4)
ggpairs(sample_data)
```

Berdasarkan matriks korelasi di atas, terlihat adanya hubungan / korelasi positif antara peubah y dengan peubah x1 sebesar 0.308 dan x2 sebesar 0.029, terlihat pada titik-titik plot yang naik ke arah kanan atas. Lalu terlihat pula adanya hubungan / korelasi negatif antara peubah y dengan peubah x3 sebesar -0.034 dan x4 sebesar -0.287, terlihat pada titik-titik plot yang turun ke arah kanan bawah.

Setalah mengetahui adanya hubungan antar dua peubah, maka model regresi dapat ditentukan.

## Regresi

```{r}
#Pembuatan Model Regresi
#model regresi
model<- lm(y~x1+x2+x3+x4, data = datapharma)
summary(model)
```

Model yang dihasilkan adalah $$y=25.144+0.6594x_1+0.2947x_2+0.01718x_3-0.0825x_4$$ Berdasarkan ringkasan model dapat diketahui bahwa hasil uji F memiliki *p-value* \< $\alpha$ (5%). Artinya, minimal terdapat satu variabel yang berpengaruh nyata terhadap model. Hasil uji-t parsial parameter regresi, yaitu koefisien regresi untuk x1 dan x4 juga menunjukkan hal yang sama, yaitu memiliki *p-value* \< $\alpha$ (5%) sehingga nyata dalam taraf 5%. Selanjutnya dapat dilihat juga nilai $R^2=0.3194$. Artinya, sebesar 31.94% keragaman nilai peubah y (penjualan obat R06) dapat dijelaskan oleh peubah x (M01AB, M01AE, N02BA, N02BE). Hasil ini menunjukkan hasil yang kurang bagus, sehingga belum mendapatkan hasil terbaik. Selanjutnya, kita perlu melakukan uji terhadap sisaannya seperti berikut ini.

### Diagnostik secara Eksploratif

```{r}
#sisaan dan fitted value
sisaan <- residuals(model)
fitValue <- predict(model)

#Diagnostik dengan eksploratif
par(mfrow = c(2,2))
qqnorm(sisaan)

qqline(sisaan, col = "steelblue", lwd = 2)

plot(fitValue, sisaan, col = "steelblue", pch = 20, xlab = "Sisaan", ylab = "Fitted Values", main = "Sisaan vs Fitted Values")
abline(a = 0, b = 0, lwd = 2)
hist(sisaan, col = "steelblue")

#plot sisaan vs urutan (sisaan saling bebas)
plot(x = 1:dim(data)[1],
     y = model$residual,
     type = 'b', 
     ylab = "Residual",
     xlab = "Observasi")
```

Dua plot di samping kiri digunakan untuk melihat apakah sisaan menyebar normal. Normal Q-Q Plot dan histogram dari sisaan di atas menunjukkan bahwa sisaan cenderung menyebar normal. Selanjutnya, dua plot di samping kanan digunakan untuk melihat autokorelasi. Plot Sisaan vs *Fitted Value* dan Plot Sisaan vs *Order* menunjukkan adanya pola pada sisaan. Untuk lebih lanjut akan digunakan uji formal melihat normalitas sisaan dan plot ACF dan PACF untuk melihat apakah ada autokorelasi atau tidak.

### Diagnostik secara Uji Formal

```{r}
#Melihat Sisaan Menyebar Normal/Tidak
#H0: sisaan mengikuti sebaran normal
#H1: sisaan tidak mengikuti sebaran normal
shapiro.test(sisaan)
ks.test(sisaan, "pnorm", mean=mean(sisaan), sd=sd(sisaan))
```

Berdasarkan uji formal Saphiro-Wilk dan Kolmogorov-Smirnov didapatkan nilai *p-value* \> $\alpha$ (5%). Artinya, cukup bukti untuk menyatakan sisaan berdistribusi normal.

```{r}
#ACF dan PACF identifikasi autokorelasi
par(mfrow = c(1,2))
acf(sisaan)
pacf(sisaan)
```

Berdasarkan plot ACF dan PACF, terlihat tidak semua dalam rentang batas dan ada yang tidak signifikan. Namun, untuk lebih memastikan akan dilakukan uji formal dengan uji Durbin Watson.

```{r}
#Deteksi autokorelasi dengan uji-Durbin Watson
#H0: tidak ada autokorelasi
#H1: ada autokorelasi

#install.packages("randtests")
library(randtests)
runs.test(model$residuals)

#install.packages("lmtest")
library(lmtest)
dwtest(model)
```

Berdasarkan hasil DW Test, didapatkan nilai $DW = 1.1122$ dan *p-value* = $0.0000149$. Dengan nilai *p-value* \< 0.05 dapat disimpulkan bahwa tolak H0, cukup bukti mengatakan adanya autokorelasi. Oleh karena itu, diperlukan penanganan autokorelasi. Penanganan yang akan digunakan menggunakan dua metode, yaitu Cochrane-Orcutt dan Hildret-Lu.

## Penanganan Autokorelasi

### Metode Cochrane-Orcutt

Penanganan metode Cochrane-Orcutt dapat dilakukan dengan bantuan packages Orcutt pada aplikasi `R` maupun secara manual. Berikut ini ditampilkan cara menggunakan bantuan `library` *packages* `Orcutt`.

```{r}
#Penanganan Autokorelasi Cochrane-Orcutt
library(orcutt)
modelCO <- cochrane.orcutt(model)
modelCO
```

Hasil keluaran model setelah dilakukan penanganan adalah sebagai berikut. $$y=38.3816+0.418933x_1-0.040813x_2+0.096879x_3-0.023067x_4$$ Hasil juga menunjukkan bahwa nilai DW dan p-value meningkat menjadi $1.60645$ dan $0.05659$. Nilai *p-value* \> 0.05, artinya belum cukup bukti menyatakan bahwa sisaan terdapat autokorelasi pada taraf nyata 5%. Autokorelasi telah berhasil tertangani.

Untuk nilai $ρ ̂$ optimum yang digunakan adalah $0.6312679$. Nilai tersebut dapat diketahui dengan *syntax* berikut.

```{r}
#Rho optimum
rho <- modelCO$rho
rho
```

Selanjutnya akan dilakukan transformasi secara manual dengan syntax berikut ini.

```{r}
#Transformasi Manual
y.trans <- y[-1]-y[-12]*rho
x1.trans<- x1[-1]-x1[-12]*rho
x2.trans<- x2[-1]-x2[-12]*rho
x3.trans<- x3[-1]-x3[-12]*rho
x4.trans<- x4[-1]-x4[-12]*rho
modelCOmanual<- lm(y.trans~x1.trans+x2.trans+x3.trans+x4.trans)
summary(modelCOmanual)
```

Hasil model transformasi bukan merupakan model sesungguhnya. Koefisien regresi masih perlu dicari kembali mengikuti $β_0^*=β_0+ρ ̂β_0$ dan $β_1^*=β_1$.

```{r}
#Mencari Penduga Koefisien Regresi setelah Transformasi ke Persamaan Awal
b0bintang <- modelCOmanual$coefficients[-2]
b0 <- b0bintang/(1-rho)
b1 <- modelCOmanual$coefficients[-1]
b0
b1
```

Hasil perhitungan koefisien regresi tersebut akan menghasilkan hasil yang sama dengan model yang dihasilkan menggunakan *packages*.

### Metode Hildreth-Lu

Penanganan kedua adalah menggunakan metode Hildreth-Lu. Metode ini akan mencari nilai SSE terkecil dan dapat dicari secara manual maupun menggunakan packages. Jika menggunakan packages, gunakan `library` *packages* `HORM`.

```{r}
#Penanganan Autokorelasi Hildreth lu
# Hildreth-Lu
hildreth.lu.func<- function(r, model){
  x1 <- model.matrix(model)[,2]
  x2 <- model.matrix(model)[,3]
  x3 <- model.matrix(model)[,4]
  x4 <- model.matrix(model)[,5]
  
  y <- model.response(model.frame(model))
  n <- length(y)
  t <- 2:n
  y <- y[t]-r*y[t-1]
  x1 <- x1[t]-r*x1[t-1]
  x2 <- x2[t]-r*x2[t-1]
  x3 <- x3[t]-r*x3[t-1]
  x4 <- x4[t]-r*x4[t-1]
  
  
  return(lm(y~x1+x2+x3+x4))
}

#Pencariab rho yang meminimumkan SSE
r <- c(seq(0.1,0.9, by= 0.1))
tab <- data.frame("rho" = r, "SSE" = sapply(r, function(i){deviance(hildreth.lu.func(i, model))}))
round(tab, 4)
```

Pertama-tama akan dicari di mana kira-kira $ρ$ yang menghasilkan SSE minimum. Pada hasil di atas terlihat $ρ$ minimum ketika 0.6. Namun, hasil tersebut masih kurang teliti sehingga akan dicari kembali $ρ$ yang lebih optimum dengan ketelitian yang lebih. Jika sebelumnya jarak antar $ρ$ yang dicari adalah 0.1, kali ini jarak antar $ρ$ adalah 0.001 dan dilakukan pada selang 0.4 sampai dengan 0.5.

```{r}
#Rho optimal di sekitar 0.4
rOpt <- seq(0.4,0.5, by= 0.001)
tabOpt <- data.frame("rho" = rOpt, "SSE" = sapply(rOpt, function(i){deviance(hildreth.lu.func(i, model))}))
head(tabOpt[order(tabOpt$SSE),])

#Grafik SSE optimum
par(mfrow = c(1,1))
plot(tab$SSE ~ tab$rho , type = "l", xlab = "Rho", ylab = "SSE")
abline(v = tabOpt[tabOpt$SSE==min(tabOpt$SSE),"rho"], lty = 2, col="red",lwd=2)
text(x=0.500, y=71257.69	, labels = "rho=0.500", cex = 0.8)
```

Perhitungan yang dilakukan aplikasi `R` menunjukkan bahwa nilai $ρ$ optimum, yaitu saat SSE terkecil terdapat pada nilai $ρ=0.500$. Hal tersebut juga ditunjukkan pada plot. Selanjutnya, model dapat didapatkan dengan mengevaluasi nilai $ρ$ ke dalam fungsi `hildreth.lu.func`, serta dilanjutkan dengan pengujian autokorelasi dengan uji Durbin-Watson. Namun, setelah pengecekan tersebut tidak lupa koefisien regresi tersebut digunakan untuk transformasi balik. Persamaan hasil transformasi itulah yang menjadi persamaan sesungguhnya.

```{r}
#Model terbaik
modelHL <- hildreth.lu.func(0.500, model)
summary(modelHL)

#Transformasi Balik
cat("y = ", coef(modelHL)[1]/(1-0.500), "+", coef(modelHL)[2],"x", sep = "")
```

Setelah dilakukan tranformasi balik, didapatkan model dengan metode Hildreth-Lu sebagai berikut. $$y_i=17.67857+0.47628x_1+0.01142x_2+0.08331x_3--0.03437x_4$$

```{r}
#Deteksi autokorelasi
library(lmtest)
dwtest(modelHL)
```

Hasil uji Durbin-Watson juga menunjukkan bawah nilai DW sebesar $1.4925$ berada pada selang daerah tidak ada autokorelasi, yaitu pada rentang DU \< DW \< 4-DU. Hal tersebut juga didukung oleh *p-value* sebesar $0.01578$, di mana *p-value* \> $\alpha$=5%. Artinya tak tolak $H_0$ atau belum cukup bukti menyatakan bahwa ada autokorelasi dalam data penjualan obat dengan metode Hildreth-Lu pada taraf nyata 5%.

Terakhir, akan dibandingkan nilai SSE dari ketiga metode (metode awal, metode Cochrane-Orcutt, dan Hildreth-Lu).

```{r}
#Perbandingan

sseModelawal <- anova(model)$`Sum Sq`[-c(1,2,3,4)]
sseModelCO <- anova(modelCOmanual)$`Sum Sq`[-c(1,2,3,4)]
sseModelHL <- anova(modelHL)$`Sum Sq`[-c(1,2,3,4)]
mseModelawal <- sseModelawal/length(y)
mseModelCO <- sseModelCO/length(y)
mseModelHL <- sseModelHL/length(y)
akurasi <- matrix(c(sseModelawal,sseModelCO,sseModelHL,
                    mseModelawal,mseModelCO,mseModelHL),nrow=2,ncol=3,byrow = T)
colnames(akurasi) <- c("Model_Awal", "Model_Cochrane-Orcutt", "Model_Hildreth-Lu")
row.names(akurasi) <- c("SSE","MSE")
akurasi
```

Hasil penanganan autokorelasi dengan metode Cochrane-Orcutt dan Hildreth-Lu imemiliki nilai `SSE` sebesar $20334.5928$ dan $71257.686$. Jauh lebih rendah dibandingkan model awal dengan SSE sebesar $98760.831$. Hal ini menunjukkan bahwa model setelah penanganan lebih baik dibandingkan model awal ketika autokorelasi masih terjadi.

## Simpulan
Autokorelasi dapat dideteksi secara eksploratif melalui plot sisaan, ACF, dan PACF, serta dengan uji formal Durbin-Watson. Namun, autokorelasi tersebut dapat ditangani dengan metode Cochrane-Orcutt dan Hildreth-Lu.
Kedua metode menghasilkan nilai SSE yang lebih kecil dibandingkan model awal, artinya keduanya baik untuk digunakan.
Akan tetapi, masing-masing metode menghasilkan nilai SSE yang berbeda, metode Cochrane-Orcutt menghasilkan nilai SSE yang lebih kecil dibandingkan metode Hildreth-Lu. Karena itu, metode Cochrane-Orcutt lebih baik digunakan dalam menangani kasus autokorelasi pada model ini. 
